臺灣板橋地方法院民事判決　　　　　　　 94年度訴字第192號
原　　　告　乙○○
訴訟代理人　陳中柱律師
原　　　告　丙○○
原　　　告　戊○○
原　　　告　丁○○○
兼共　　同
訴訟代理人　甲○○
　　　　上列五人共同送達代收人　陳中柱律師
被　　　告　仁濟療養院新莊分院
　　　　　　　　　　　設台北縣新莊市○○路100巷27號
法定代理人　庚○○　　住台北縣新莊市○○路100巷27號
訴訟代理人　林文龍律師
複代理人　　己○○　　住台北市○○路225號9樓
上列當事人間請求侵權行為損害賠償事件，經本院於民國94年5
月19日言詞辯論終結，判決如下：
    主  文
原告之訴及假執行之聲請均駁回。
訴訟費用由原告負擔。
    事實及理由
一、原告主張：原告甲○○為被害人陳南輝之配偶；原告陳致偉
    、丙○○為陳南輝之子女；原告戊○○、丁○○○則為陳南
    輝之父母。6 年前陳南輝因有精神分裂之症狀，舉止不太正
    常，惟恐發生不幸，經原告等家屬商議後決定送往療養院治
    療並療養，乃於民國87年4 月30日送往被告處療養兼醫治，
    每月支付療養費新臺幣（下同）4,050 元。被告係收容各種
    慢性病及精神病患予以治療及療養之機構，必須具備療養之
    設備及相當之人力，照顧收容病患使得以安全無虞並早日康
    復。被告機構倘違前開義務，即有重大過失。被害人陳南輝
    為被告機構收受療養與醫治之精神病患，被告機構對於被害
    人之照顧必須隨時加以注意，勤加檢查，以免發生意外，病
    患如有假外出或返家探親，回院時院方照顧人員理應詳細檢
    查其所攜帶之物品，以避免攜入有危險性或不當之物品，而
    危及病患之安全。被告機構竟疏於檢查及防範，致病房內有
    供精神病患使用之塑膠袋及尼龍繩等危險物品，而看護人員
    對於病患之照顧亦有不周，且人數不足（依法護理人員每15
    床應有1 人以上，設有急性病床者，每床應有1 人以上。事
    發當日，依被告值班護士之供述該院4 樓有77床，僅有護士
    1 名。），應有導致即將出院之病人陳輝南於93年10月13日
    下午7 時左右，利用院內之塑膠袋及尼龍繩在院內上吊自殺
    。被告對病患之死亡結果，自具有過失，而應對原告所受精
    神上損害（原告甲○○、乙○○及丙○○均為高中畢業；原
    告戊○○為大學畢業；原告丁○○○則係中學畢業；除原告
    乙○○目前從事牙刷機械工作，月薪27,000元外，其餘原告
    均無工作，且名下亦無財產）負賠償責任。至原告甲○○於
    93年10月21日與被告簽署之和解書，乃受脅迫而簽立，並未
    得其他原告授權，且經原告甲○○於94年4 月21日撤銷意思
    表示。爰依民法第194 條規定，請求被告各賠償原告新臺幣
    600,000 元。併為聲明：被告應給付原告各600,000 元，及
    自起訴狀繕本送達翌日起至清償日止，按年息5%計算之利息
    。原告願供擔保請准宣告假執行。
二、被告抗辯：被告為維護病患之安全，入院時均有為安全檢查
    ，且每半小時由護理人員固定巡房，並未發現任何異狀；至
    於浴室及廁所，因涉及隱私，故不得裝設攝影器材，以致此
    部分區域狀況不能即時掌控，無法全程看管，但絕未有失善
    良管理人之注意義務。本件病患陳輝南之死亡，其原因為自
    殺，並被告怠於照顧。縱令於安全檢查時有發現塑膠袋（內
    置禦寒衣物）及彈性鬆緊帶（約150 公分，由禦寒衣物內取
    出），亦不得將之沒入；且病患死意甚堅，其死亡之結果，
    與被告之照顧間並未具相當因果關係。另發生之地點又係在
    浴室，被害人係利用開放盥洗時趁隙所為，非被告所能防免
    。另原告甲○○部分已與被告達成和解，除和解金額以外部
    分亦同意拋棄，自不得再為任何請求等情。併為答辯聲明：
    原告之訴及假執行之聲請均駁回。
三、兩造不爭執之事實：
  (一)原告甲○○為陳南輝之配偶；原告陳致偉、丙○○為陳南輝
    之子女；原告戊○○、丁○○○則為陳南輝之父母。原告甲○○、乙○○及丙○○均為高中畢業；原告戊○○為大學畢
    業；原告丁○○○則係中學畢業；除原告乙○○目前從事牙
    刷機械工作，月薪27,000元外，其餘原告均無工作，且名下
    亦無財產）等情（並有戶籍登記資料三份在卷可佐）。
  (二)陳南輝自87年4 月30日起經原告等家屬送往被告機構療養，
    迄93年10月13日19時許，於被告療養院4 樓浴室（第2 間）
    以長度199. 5公分，直徑0.3 公分，有彈性細繩，綁在浴室
    下方紅色水龍頭，頭戴塑膠袋（愛買購物用袋），以坐著的
    方式自縊身亡等情，並據本院依聲請調閱臺灣板橋地方法院
    檢察署93年度相字第1254號相驗卷核對屬實。
  (三)原告甲○○於93年10月21日與被告達成和解（內容詳被證四
    號切結書），被告並已依和解條件給付和解金完畢。
  (四)原告甲○○於94年4 月21日以土城青雲郵局第220 號存證信
    函，通知被告依民法第92條規定以遭脅迫為由撤銷93年10月
    21日所為和解意思表示。前開存證信函經被告於94年4 月22
    日收受等情，並有存證信函及回執各一份在卷可佐。
四、原告主張：被告因具(1)未依規定設置相當人數之護理人員；
    (2)未詳加檢查病患是否攜帶危險物品入院之過失，導致病患
    陳南輝利用尼龍繩及塑膠袋於浴室內上吊身亡，自應對原告
    受精神上損害負賠償之責等情。被告則以：被告已盡善良管
    理人注意義務，陳南輝死亡之原因係肇於自殺行為，其死亡
    之結果與被告之管理行為間並無相當因果關係等情為辯。經
    查：
  (一)按損害賠償之債，以有損害之發生及有責任原因之事實，並
    二者之間，有相當因果關係為成立要件。故原告主張損害賠
    償之債，如不合於此項成立要件者，即難謂有損害賠償請求
    權存在；甲之行為與乙之死亡間，縱有如無甲之行為，乙即
    不致死亡之關係，而此種行為，按諸一般情形，不適於發生
    該項結果者，即無相當因果關係，自不得謂乙係被甲侵害致
    死（最高法院48年台上字第481 號、23年上字第107 號判例
    意旨參照）。
  (二)原告主張：被告未依相關規定設置足額護理人員一節，業據
    證人劉淑雲（被告護理人員）於檢察官到場相驗時供述「4
    樓小夜班（16時至23時）有1 名護士輪值；4 樓共有77床位
    已住滿」等語屬實，並為被告所未爭執，堪信為真正。惟證
    人劉淑雲另稱「10月13日白天班護士有發現陳南輝怪怪的，
    神情有點淡默，一打電話絡家屬，但聯絡不到。直至伊上小
    夜班時大約18時左右，才連絡到病患太太原告甲○○，經其
    答稱陳南輝於外宿期間有要求回台南老家，伊沒空陪他，讓
    他自己回去（原告甲○○亦稱：確有此事，於10月10日由陳
    南輝自己坐車回台南，12日上午11時回來，回來後就開始不
    講話，沒有陪伊回去的理由是陳南輝病情穩定，而且伊要上
    班，伊認為陳南輝可自己處理等語）。因病人返所時並未告
    知其至台南，故於與甲○○連絡後，即通知病患至護理站，
    病患答稱伊去教會，經伊反稱應係去台南，病患才承認，但
    不太想再談，約18時30分會談結束。伊於18時50分去查房，
    尚有看到病患在房內。19時吃點心，伊沒有看到陳南輝，即
    到處找，後來在浴室發現（19時5 分）等語。」，有訊問筆
    錄一份附於相驗卷內可查，堪認為真正。即被告之護理人員
    於陳南輝自殺當日早上，即已查悉其神情落沒，並積極連絡
    家屬，更於連絡完畢後迅與病患會談，而於18時30分會談完
    畢，18時50分巡房時病患均尚無異狀，19時發現病患不在，
    立即找尋，19時5 分於浴室發現；而檢察官會同法醫相驗結
    果，則認死亡時間為19時許（有原告提出之相驗屍體證明書
    一份在卷可查），即被告雖未配置足額護理人員，惟於事發
    前30分鐘內多次與病患接觸，更於19時發現有異狀，迅即找
    尋，顯未因配置未足額即怠於照護作為。故原告主張被告未
    配置足額護理人員之有責事實，與病患死亡間，按諸前開判
    例意旨，難認具有相當因果關係。
  (三)原告主張：被告未詳加檢查病患是否攜帶危險物品入院之過
    失，導致病患陳南輝利用尼龍繩及塑膠袋於浴室內上吊身亡
    一節。經查：死者所使用塑膠袋為一般大賣場所使用購物袋
    ，並非危險物品，被告應無留置之權利，先予敘明。而細繩
    本身雖屬危險物品，然據證人劉淑雲於同前相驗卷中證稱「
    病人返所時，有搜他的口袋及背包，並沒有發現細繩。（若
    繩子綑起來，藏在衣服內搜的到嗎？）沒辦法。（陳南輝住
    院5 年有無自殺傾向？）沒有。」等語，及前述供上吊用細
    繩之長度為199.5 公分，直徑僅0.3 公分，具彈性；併死者
    陳南輝係以坐姿方式自縊身死，若非死意甚堅，隨時可自救
    避免氣絕等情，可知悉病患倘刻意藏匿自縊用細繩，衡情非
    被告所易發現，且前述細繩具有彈性，被告抗辯：應係自衣
    物中抽出等語，亦非無可採。基上，經本院調查之結果，認
    病患於住院5 年間既並無自殺傾向；其家人甚可信任其自行
    往返台南數日；被告療養院對其照護之程度，為衡及其隱私
    ，本不得逾越相當之手段（此精神衛生法第37條、第38條分
    別定有明文）。被告抗辯：其已盡一般之檢查義務為檢查，
    並無法發現病患攜帶細繩，院方應無過失或具可歸責性等語
    ，洵屬有據。況且承前述，陳南輝於死亡前30分鐘以內，尚
    與院方人員接二度接觸，當時尚查無無意識或陷於精神狀況
    錯亂之情況，其自殺行為，依合理判斷應係基於自主意識而
    為，其死亡之結果與被告之檢查義務是否有違失之間，亦難
    認有何相當因果關係。
五、另原告甲○○主張：其與被告所達成和解契約，係受脅迫而
    為意思表示等語，為被告所否認，自應由其就前開積極、利
    己主張負舉證之責。然未據原告提出任何證據以供本院審酌
    ，前開主張自無可採。是則原告甲○○依民法第92條規定撤
    銷已為之意思表示行為，自屬無效。又原告甲○○既與被告
    達成和解，自不得再本於侵權行為法律關係提起本件訴訟，
    對被告為任何賠償之請求，附此敘明。
六、從而，原告本於侵權行為法律關係求被告賠償其等各600,00
    0 元及法定遲延利息，為無理由，應予駁回。原告之訴既經
    駁回，其假執行之聲請已失所附麗，應併駁回。
結論：原告之訴為無理由，依民事訴訟法第78條，判決如主文。
中　　華　　民　　國　　94　　年　　6 　　月　　9 　　日
                  民事第一庭    法　官　黃信滿
以上正本係照原本作成
如對本判決上訴，須於判決送達後20日內向本院提出上訴狀
中　　華　　民　　國　　94　　年　　6 　　月　　9 　　日
                            書記官　吳美瑤
